臺灣臺南地方法院刑事判決　　　　　　　　　96度訴字第72號
公　訴　人　臺灣臺南地方法院檢察署檢察官
被　　　告　乙○○
上列被告因偽造文書等案件，經檢察官提起公訴（95年度偵字第
7839號），本院判決如下：
    主  文
乙○○意圖為自己不法之所有，而侵占對於業務上所持有之物，
處有期徒刑壹年。
    事  實
一、乙○○任職於臺南市安平區○○○街二六六號「冠麟代書事
    務所」擔任代書職務，負責辦理土地買賣、抵押設定、塗銷
    等相關事宜，係從事業務之人。丁○○於民國九十三年十二
    月十六日將其子丙○○所有坐落於臺南縣後壁鄉○○○段二
    三○三號之土地出賣予吳美雪，雙方並約定由吳美雪先提出
    新臺幣（下同）二百萬元以塗銷上開土地先前設定予第一商
    業銀行股份有限公司（下稱第一銀行）新營分行之抵押權，
    並委託乙○○代為辦理上揭土地抵押權塗銷及買賣過戶事宜
    ，乙○○受任後先行指示買受人吳美雪於九十四年一月十四
    日，將二百萬元款項匯入其胞弟甲○○設於安泰商業銀行股
    份有限公司（下稱安泰銀行）臺南分行帳戶（帳號：000
    00000000000）。詎乙○○取得前述款項後，竟
    意圖為自己不法之所有，於同年月十七日至臺南市○○路五
    二號安泰銀行臺南分行將其中一百萬元以事務所另乙名客戶
    廖進田名義，填寫匯款委託書匯款至第一銀行新營分行催收
    專用帳戶（帳號：00000000000），以償還丙○○積欠第一商業銀行新營分行之部分債務，而將另一百萬元
    變易持有為所有予以侵占入己。嗣乙○○為掩飾其犯行，復
    與真實姓名年籍不詳、綽號「沈先生」之男子基於變造文書
    之犯意聯絡，由「沈先生」在不詳時、地，以不詳方式將前
    述一百萬元之匯款單金額變造為二百萬元後，交由乙○○持
    變造之匯款單影本交付予丁○○而行使之，用以表達業已代
    為匯款清償二百萬元之不實事實，足以生損害於安泰銀行、
    丙○○及丁○○，嗣經丙○○發覺匯款數額有異而向第一銀
    行新營分行求證，始悉上情。
二、案經丙○○、丁○○訴由臺灣臺南地方法院檢察署檢察官發
    交臺南市警察局第二分局調查後報告臺灣臺南地方法院檢察
    署檢察官偵查起訴。
    理  由
一、按被告以外之人於審判外之言詞或書面陳述，除法律有規定
    者外，不得作為證據，刑事訴訟法第一百五十九條第一項固
    定有明文。惟按被告以外之人於審判外之陳述，雖不符刑事
    訴訟法第一百五十九條之一至第一百五十九條之四之規定，
    而經當事人於審判程序同意作為證據，法院審酌該言詞陳述
    或書面陳述作成時之情況，認為適當者，亦得為證據；當事
    人、代理人或辯護人於法院調查證據時，知有第一百五十九
    條第一項不得為證據之情形，而未於言詞辯論終結前聲明異
    議者，視為有前項之同意，刑事訴訟法第一百五十九條之五
    第一、二項亦分別定有明文。查本件證人即告訴人丙○○、
    丁○○之指訴、證人吳美雪、廖進田之結證、證人甲○○於
    警詢之證述、不動產買賣契約書、土地登記謄本、郵政跨行
    匯款申請書影本一紙、安泰銀行臺南分行九十五年二月七日
    九五安南覆字第○九五七○○○○三六號函覆之甲○○安泰
    銀行臺南分行帳號00000000000000號帳戶交
    易明細表、告訴人丁○○出具之匯款金額為二百萬元之安泰
    銀行匯款委託書影本、安泰銀行臺南分行九十五年四月二十
    六日安南覆字第○九五七○○○一六六號函覆之匯款金額為
    一百萬元之匯款委託書影本、第一銀行新營分行九十五年六
    月二十六日九十五年度一營字第一六九號函、第一銀行新營
    分行於九十四年十一月九日九十四年度一營字第一三八號函
　　等證據，固屬被告以外之人於審判外之陳述，惟被告乙○○
　　等人於本院審理時，對前揭檢察官用以證明其犯行之各項證
　　據均表示無意見，有本院九十六年五月十五日審判筆錄在卷
  　可稽，顯已同意將之作為證據，是前揭證據均得作為本案之
    證據方法。
二、認定事實：
　(一)被告乙○○於前揭時、地，受告訴人丙○○、丁○○之委託
　  ，代為辦理上揭土地抵押權塗銷及買賣過戶事宜，嗣取得證
    人吳美雪匯至案外人甲○○前揭安泰銀行臺南分行帳戶之二
    百萬元後，竟僅將其中之一百萬元，以證人廖進田之名義匯
    款至前揭第一銀行新營分行催收專用帳戶，又與真實姓名年
    籍不詳、綽號「沈先生」之男子，共同將該一百萬元之匯款
    單金額變造為二百萬元後，交付予告訴人丙○○、丁○○而
    行使之，致告訴人因而誤信被告乙○○已依約匯款二百萬元
    等情，業據被告乙○○於警詢、偵訊及本院審理時坦承不諱
    ，並有證人即告訴人丙○○、丁○○之指訴、證人吳美雪、
    廖進田之結證、證人甲○○於警詢之證述、不動產買賣契約
    書、土地登記謄本、郵政跨行匯款申請書影本一紙、安泰銀
    行臺南分行九十五年二月七日九五安南覆字第○九五七○○○○三六號函覆之甲○○安泰銀行臺南分行帳號00000
    000000000號帳戶交易明細表、告訴人丁○○出具
    之匯款金額為二百萬元之安泰銀行匯款委託書影本、安泰銀
    行臺南分行九十五年四月二十六日安南覆字第○九五七○○○一六六號函覆之匯款金額為一百萬元之匯款委託書影本、
    第一銀行新營分行九十五年六月二十六日九十五年度一營字
    第一六九號函、第一銀行新營分行於九十四年十一月九日九
    十四年度一營字第一三八號函等證據在卷可稽，被告乙○○
    此部份之供述核與前開補強證據互相一致，可信為真。是此
    部份之事實已堪認定。
  (二)惟被告乙○○於警詢及偵訊時矢口否認有何侵占犯行，辯稱
    ：伊之所以留下一百萬元係用以抵償告訴人與事務所先前之
    債務云云。嗣於本院審理時卻改稱：一百萬元中有一部份用
    於清償丁○○與冠麟代書事務所的借貸利息及飼料款，剩下
    約三、四十萬元部份，伊承認有挪用云云。經本院查：
    1.被告於警詢時供稱：「（問：丁○○告你侵占他一百萬元
      可有此事？）沒有此事，因為丁○○與丙○○有向我們事
      務所借貸二百多萬元，所以當初丁○○是以吳美雪名義匯
      款二百萬元至甲○○的安泰銀行（臺南分行）的帳戶，一
      百萬元用廖進田名義轉匯至第一銀行（新營分行）丁○○
      專款專戶，另一百萬元中間的三十五萬元清償丁○○向我
      們事務所借貸的金額，另六十五萬元在我這邊。」、「（
      問：丁○○所有的六十五萬元你為何還在你這邊沒還給丁○○？）當初因為丁○○有向我們事務所借貸二百多萬元
      ，所以我把六十五萬元先行替丁○○清償欠我們事務所部
      分金額。」云云（參見警卷第二頁）。復於偵訊時供稱：
      「（問：為何要求吳美雪匯款二百萬元至甲○○的帳戶？
      二百萬元如何處理？）因為告訴人無法前來親自處理，所
      以才會匯款到我弟弟的帳戶。其中一百萬元以廖進田的名
      義匯款至第一銀行，另一百萬元尚在我們這邊，我們是用
      來處理告訴人和我們事務所之債務關係。」云云（參見他
      字第七三一號卷第六十五頁）。嗣於本院審理時又供稱：
      「（檢察官問：你留下的一百萬元是否在你身上？）不在
      我這邊，我幫忙支付告訴人和冠麟代書事務所的借款的利
      息及飼料款。」、「（審判長問：第二筆一百萬元有無匯
      款？如果沒有匯款，錢到哪裡去了？）沒有匯款，數字多
      少我不知道，有一部份還給冠麟代書事務所之利息，一部
      份是飼料錢。」、「（審判長問：剩下的錢何在？）當時
      剩下約三、四十萬元，這部份我承認我有挪用。」云云（
      參見審判筆錄第九頁）。
    2.綜上所查，被告乙○○先是完全否認，又改口承認部份侵
      占犯行，顯見被告之供詞確有為求脫免刑責而避重就輕之
      情形；又被告就該未依約匯至前揭第一銀行新營分行催收
      專用帳戶之一百萬元，究係用於清償冠麟代書事務所與告
      訴人丁○○間之消費借貸本金或利息或飼料費，清償之數
      額究竟是一百萬元全部或僅其中之三十五萬元或六、七十
      萬元，其供詞亦前後反覆不一。準此，被告乙○○前揭辯
      詞是否屬實，已非無疑。再者，倘被告所辯屬實，冠麟代
      書事務所自有權事先逕向告訴人丁○○、丙○○主張前開
      款項係用以抵償渠等債務，被告乙○○捨此不為，卻大費
      周章變造匯款單以欺瞞告訴人，實有悖常情。又被告乙○○直至本院審理時，亦始終無法提供渠或冠麟代書事務所
      與告訴人丁○○間有何債權債務關係之證據以實渠說。是
      本院認為被告乙○○前揭辯詞顯係臨訟卸責之詞，不足採
      信，其前揭犯行均堪認定，應依法論科。
三、論罪科刑：
　(一)按行為後法律有變更者，適用行為時之法律。但行為後之法
　  律有利於行為人者，適用最有利於行為人之法律，刑法第二
    條第一項定有明文。查本件被告乙○○行為後，刑法共同正
    犯及牽連犯業經修正公布，並於九十五年七月一日生效施行
    。上揭規定因新舊法規定不同，利與不利之情形互見，均屬
    足以影響刑罰權判斷之法律變更，自有就新舊法規定比較之
    必要，以決定適用最有利於行為人之法律，詳如下述。
  (二)核被告乙○○所為，係犯刑法第三百三十六條第二項之業務
    侵占罪及同法第二百十六條、第二百十條之行使第二百十條
    變造私文書罪。又被告乙○○與真實年籍、姓名均不詳之「
    沈先生」就變造私文書之犯行，有犯意聯絡及行為分擔，依
    修正前刑法第二十八條規定：「二人以上共同實施犯罪之行
    為者，皆為正犯」，修正後刑法第二十八條則規定：「二人
    以上共同實行犯罪之行為者，皆為正犯」，揆諸本條之修正
    理由係為釐清陰謀共同正犯、預備共同正犯是否合乎正犯之
    要件，而被告與「沈先生」就前揭犯行均非屬陰謀、預備共
    同正犯，適用新舊法之結果，修正後之規定並非較有利於被
    告，故依修正前刑法第二十八條均係共同正犯。又被告共同
    變造私文書之低度行為，為行使變造私文書之高度行為所吸
    收，不另論罪，只論以行使變造私文書罪。又被告以行使變
    造私文書之方法遂行其侵占業務上所持有之物之目的，是被
    告就其所犯之行使第二百十條變造私文書罪及業務侵占罪間
    ，具有方法、目的之關係，如依修正前刑法第五十五條，應
    依牽連犯之規定而從一重罪處斷；惟修正後之刑法既已刪除
    牽連犯之規定，則所犯上述各罪即應依數罪併罰之規定分論
    併罰。茲比較新舊法適用後之結果，修正後之規定並非較有
    利於被告，依刑法第二條第一項前段之規定，應適用修正前
    刑法第五十五條牽連犯之規定，從一較重之業務侵占罪處斷
    。爰審酌被告乙○○前無前科，素行尚佳，惟其身為土地代
    書，竟僅因貪圖不法利益而業務侵占之犯罪動機、目的、手
    段、其侵占一百萬元所生損害鉅大，及其犯後猶飾言狡辯，
    迄未賠償告訴人並達成和解，顯見其態度非佳等一切情況，
    量處如主文所示之刑，以資懲儆。
據上論斷，應依刑事訴訟法第二百九十九條第一項前段二，刑法
第二條第一項前段、修正前刑法第二十八條、刑法第三百三十六
條第二項、第二百十六條、第二百十條、修正前刑法第五十五條
，刑法施行法第一條之一，判決如主文。
本案經檢察官戊○○到庭執行職務。
中　　華　　民　　國　　96　　年　　5 　　月　　29　　日
　　　　　　　　　刑事第二庭  審判長法　官  蘇義洲
                              法        官  洪士傑
                              法        官  徐文瑞
以上正本證明與原本無異。
如不服本判決，應於判決送達後10日內，向本院提出上訴狀。
      　　　　　　　　　　　　　　　書記官　張宜柔
中　　華　　民　　國　　96　　年　　5 　　月　　29　　日
附錄法條：
中華民國刑法第336條
(公務公益侵占罪、業務侵占罪)
對於公務上或因公益所持有之物，犯前條第 1 項之罪者，處 1
年以上7年以下有期徒刑，得併科5千元以下罰金。
對於業務上所持有之物，犯前條第 1 項之罪者，處 6 月以上
5 年以下有期徒刑，得併科3千元以下罰金。
前二項之未遂犯罰之。
中華民國刑法第216條
(行使偽造變造或登載不實之文書罪)
行使第 210 條至第 215 條之文書者，依偽造、變造文書或登載
不實事項或使登載不實事項之規定處斷。
中華民國刑法第210條
(偽造變造私文書罪)
偽造、變造私文書，足以生損害於公眾或他人者，處 5 年以下有
期徒刑。
